ACORDAO-COMPLETO-2384333

ACÓRDÃO 8018/2020 ATA 24/2020 - PRIMEIRA CÂMARA

VISTOS, relatados e discutidos estes autos de Tomada de Contas Especial instaurada pela Fundo Nacional de Desenvolvimento da Educação (FNDE) , em razão da omissão no dever de prestar contas dos recursos transferidos às caixas executoras, no âmbito do Convênio 42907/1998, que tinha por objeto a execução do Programa de Manutenção e Desenvolvimento do Ensino Fundamental;
ACORDAM os Ministros do Tribunal de Contas da União, reunidos em sessão da 1ª Câmara, ante as razões expostas pelo Relator, em:
9.1. considerar revel Francisco Dantas Ribeiro Filho, para todos os efeitos, dando-se prosseguimento ao processo, nos termos do art. 12, §3º, da Lei 8.443/1992;
9.2. julgar irregulares as contas de Francisco Dantas Ribeiro Filho, com base nos arts. 1º, 16, inciso III, alínea "a" e "c", 19, caput, e 23, inciso III, da Lei 8.443/1992, condenando-o ao pagamento de R$ 47.900,00, fixando-lhe o prazo de 15 (quinze) dias, para que comprove, perante o Tribunal, nos termos do art. 214, inciso III, alínea 'a', do RITCU, o recolhimento da dívida ao Fundo Nacional de Desenvolvimento da Educação, atualizada monetariamente e acrescida de juros de mora, calculados a partir de 1/10/1998, até a data do efetivo recolhimento, na forma da legislação em vigor :
9.3. autorizar, desde logo, a cobrança judicial da dívida, nos termos do art. 28, inciso II, da Lei 8.443/1992, c/c o art. 219, inciso II, do RITCU, caso não atendida a notificação;
9.4. encaminhar cópia desta deliberação à Procuradoria da República no Estado do Maranhão, nos termos do art. 16, § 3º, da Lei 8.443/1992;
9.5. dar ciência da deliberação ao responsável e ao FNDE.

Tomada de contas especial instaurada pelo FNDE em razão da omissão no dever de prestar contas dos recursos transferidos às caixas executoras, no âmbito do Convênio 42907/1998.

Primeira Câmara

Município de Alto Alegre do Pindaré - MA.

3. Interessados/Responsáveis:
3.1. Interessado: Fundo Nacional de Desenvolvimento da Educação (00.378.257/0001-81)
3.2. Responsável: Francisco Dantas Ribeiro Filho (XXX.761.313-XX).

13.1. Ministros presentes: Benjamin Zymler (na Presidência), Walton Alencar Rodrigues (Relator), Bruno Dantas e Vital do Rêgo.
13.2. Ministros-Substitutos presentes: Augusto Sherman Cavalcanti e Weder de Oliveira.

FRANCISCO DANTAS RIBEIRO FILHO

WALTON ALENCAR RODRIGUES

Adoto, como relatório, instrução elaborada pela Secretaria de Controle Externo de Tomada de Contas Especial, com a qual anuiu o Ministério Público junto ao TCU (peças 12-15) :
INTRODUÇÃO	
1.	Trata o presente processo de Tomada de Contas Especial (TCE) instaurada pelo Fundo Nacional de Desenvolvimento da Educação (FNDE) , em desfavor do Sr. Francisco Dantas Ribeiro (CPF XXX.761.313-XX) , ex-Prefeito (gestões 1997/2000 e 2001/2004) , em razão das irregularidades na execução e na prestação de contas dos recursos repassados à Prefeitura Municipal de Alto Alegre do Pindaré/MA, mediante o Convênio 42907/1998 (Siafi 355436) , do Programa de Manutenção e Desenvolvimento do Ensino Fundamental (peça 1, p. 122) . O período de vigência ocorreu de 22/6/1998 a 28/2/1999 e o prazo para prestação de contas encerrou-se em 29/4/1999 (peça 1, p. 156) .
2.	O objeto do Convênio 42907/1998, vinculado ao Programa de Manutenção e Desenvolvimento do Ensino Fundamental, consiste em garantir, supletivamente, com recursos financeiros, a manutenção das escolas públicas municipais e municipalizadas que atendam mais de 20 alunos no ensino fundamental (peça 1, p. 122) . 
3.	O repasse dos recursos do Convênio 42907/1998 foi normatizado pela Resolução nº 5, de 6 de abril de 1998, do Conselho Deliberativo do FNDE e, no que couber, pela Lei nº 8.666, de 21 de junho de 1993 (peça 1, p. 122) .
4.	Cabe destacar que a Medida Provisória nº 1.784/1998, publicada no Diário Oficial da União em 15/12/1998 - Seção A, implantou o Programa Dinheiro Direto na Escola (PDDE) , que veio a substituir o Programa de Manutenção e Desenvolvimento do Ensino Fundamental, objeto do presente Convênio, conforme atesta o formulário de prestação de contas do FNDE, anexo III, utilizado pelo gestor responsável (peça 1, p. 190) .
HISTÓRICO
5.	Para a execução do Convênio 42907/1998 foi repassado ao Município, mediante ordens bancárias registradas pelo Siafi (peça 1, p. 156/160) , o montante informado na tabela que se segue: 
	Data
	Valor Original (R$1,00) 

	1/10/1998
	135.000,00

	1/10/1998
	15.700,00

	Total:
	150.700,00

6.	Por meio do Ofício S/Nº/2003, o Sr. Francisco Dantas Ribeiro, ex-Prefeito (gestões 1997/2000 e 2001/2004) encaminhou a prestação de contas do Convênio 42907/1998, cujo prazo final encerrou-se em 29/4/1999, recebido pelo FNDE em 25/11/2003 (peça 1, p. 164) . 
7.	De acordo com a documentação, o montante dos recursos repassados atenderam 82 escolas do Município, sendo que 71 escolas tiveram como Unidade Executora a própria Prefeitura, e 11 escolas tiveram como Unidades Executoras (UEx) as Caixas Escolares de cada uma delas (peça 1, p. 246/250) , conforme informado na tabela que segue:
		Unidade Executora
	Valor (R$) 

	1
	Caixa Escolar Dr. Francisco Batista
	8.900,00

	2
	Caixa Escolar Artur Azevedo
	3.900,00

	3
	Caixa Escolar Escola Castro Alves
	2.700,00

	4
	Caixa Escolar Escola Flavia Maia Rodrigues
	3.900,00

	5
	Caixa Escolar Escola Viriato Correia
	3.900,00

	6
	Caixa Escolar Unidade Integrada Pedro Neiva de Santana
	3.900,00

	7
	Caixa Escolar Colégio Professor Jerônimo Pinheiro
	6.300,00

	8
	Caixa Escolar Escola Municipal Cafezal Tucuna II
	3.900,00

	9
	Caixa Escolar Escola Maria Firmina dos Reis
	3.900,00

	10
	Caixa Escolar Unidade Integrada Deputado João Castelo
	3.900,00

	11
	Caixa Escolar Unidade Escolar Raimundo Ribeiro da Silva
	2.700,00

	Sub-Total
		47.900,00

	12
	Prefeitura Municipal de Alto Alegre do Pindaré/MA
	102.800,00

	Total
		150.700,00

8.	Por meio do Oficio n° 95/2004/FNDE/DIROF/GECAP/SUAPC/DIPRE, em 22/1/2004, o FNDE comunicou o Sr. Francisco Dantas Ribeiro, ex-Prefeito (gestões 1997/2000 e 2001/2004) , que a prestação de contas do Convênio 42907/1998 não foi localizada pela Autarquia e solicitou sua formalização no prazo de 15 dias (peça 1, p. 264) .
9.	Por meio da Informação nº 676/2011-CGT/CGCAP/DIFIN/FNDE/MEC (peça 1, p. 276/282) , em 11/12/2011, foi realizada a análise da prestação de contas do Convênio 42907/1998. Na oportunidade, o órgão fiscalizador identificou que a prestação de contas fora apresentada intempestivamente, cujo prazo final ocorreu no dia 29/4/1999, e foi apresentada pelo convenente no dia 25/11/2003 (peça 1, p. 278, item 6.1.1) .
10.	Registrou ainda que os recursos gerenciados pela Prefeitura, na qualidade de Unidade Executora de 71 escolas foram regularmente comprovados, no valor de R$ 102.800,00, porém não houve aplicação desses recursos no mercado financeiro, gerando um débito equivalente aos rendimentos perdidos no valor de R$ 178,19 (peça 1, p. 280, item 6.1.3.1) .
11.	Por sua vez, impugnou o valor total dos recursos gerenciados pelas 11 Caixas Escolares, unidades executoras, uma vez que somente apresentaram o Demonstrativo Sintético da Execução Físico-Financeira (peça 1, 204) e a Relação de Unidades Executoras (peça 1, p. 206 e 208) , contrariando o disposto na Cláusula Nona dos termos do convênio, e impugnou o valor de R$ 47.900,00 (peça 1, p. 280, item 6.1.4) .
12.		Por meio do Oficio nº 2454/2011 - CGT/CGCAP/DIFIN/FNDE/MEC (peça 1, p. 290 - AR p. 314) e Ofício nº 2455/2011 - CGT/CGCAP/DIFIN/FNDE/MEC  (peça 1, p. 290 - AR p. 316) , o Sr. Francisco Dantas Ribeiro, ex-Prefeito (gestões 1997/2000 e 2001/2004) e Sr. Atenir Ribeiro Marques, Prefeito sucessor (gestão 2009/2012) , foram notificados a apresentar os documentos de consolidação da execução do convênio, segundo a Cláusula Nona - Da Prestação de Contas dos termos do convênio, ou recolher aos cofres públicos o valor impugnado de R$ 47.900,00, e de R$ 178,19, uma vez que a Prefeitura Municipal de Alto Alegre do Pindaré tinha a responsabilidade pelo recebimento e consolidação da prestação de contas das unidades executoras.
13.	Em resposta, o Sr. Francisco Dantas Ribeiro, ex-Prefeito (gestões 1997/2000 e 2001/2004) constituiu advogado nos autos (peça 1, p. 320) e apresentou defesa quanto ao valor impugnado de R$ 47.900,00 e comprovante de devolução do valor de R$ 178,19, atualizado, por meio de pagamento da Guia de Recolhimento da União (GRU) , conforme peça 1, p. 324/336.
14.	Por meio do Parecer nº 235/2012 CGT/CGCAP/DIFIN/FNDE/MEC (peça 1, p. 380/388) , emitido em 3/7/2012, a prestação de contas foi aprovada parcialmente com ressalva, uma vez que a defesa do Sr. Francisco Dantas Ribeiro não foi acolhida e manteve a impugnação do valor de R$ 47.900,00. O ex-Prefeito não encaminhou os documentos de prestação de contas das unidades executoras pois alegou que não lhe cabia responsabilidade por débito de despesas, que não seriam de sua responsabilidade, mas sim das Caixas Escolares. A defesa não foi acatada (peça 1, p. 386, item 6.1.5.2) .
15.	Com relação ao débito original de R$ 178,19, verificou-se que o valor foi efetivamente recolhido pelo Sr. Francisco Dantas Ribeiro, ex-Prefeito (gestões 1997/2000 e 2001/2004) . Porém, o valor atualizado, de R$ 1.000,84 (peça 1, p. 336) , não foi suficiente para sanar todo o débito apurado, pois o convenente não efetuou os cálculos de atualização até a data do efetivo recolhimento ao FNDE, restando àquela data um débito de R$ 44,03 a recolher. Diante disso, a conclusão do Parecer nº  235/2012 CGT/CGCAP/DIFIN/FNDE/MEC foi pela impugnação do valor total de R$ 47.944,03, somatório dos valores de R$ 47.900,00 e R$ 44,03 (peça 1, p. 384, item 6.1.4) . 
16.	Por meio do Oficio nº 1310/2012 - CGT/CGCAP/DIFIN/FNDE/MEC (peça 1, p. 390 - AR peça 2, p. 27) e Ofício nº 1311/2012 - CGT/CGCAP/DIFIN/FNDE/MEC (peça 1, p. 400 - AR peça 2 p. 29) , o Sr. Francisco Dantas Ribeiro, ex-Prefeito (gestões 1997/2000 e 2001/2004) e Sr. Atenir Ribeiro Marques, Prefeito sucessor (gestão 2008/2012) , foram notificados sobre o resultado da análise da prestação de contas, aprovada parcialmente com ressalva.
17.	Por sua vez, o Sr. Atenir Ribeiro Marques, Prefeito sucessor (gestão 2009/2012) , apresentou ao FNDE, cópia da Ação Ordinária de Obrigação de Fazer para suspensão dos registros de inadimplência do SIAFI/CSAUC/CADIN (peça 2, p. 46-60) , conforme Despacho Nº 1685/2013-PF-FNDE/PGF/AGU (peça 2, p. 61-62) . O FNDE suspendeu a inadimplência, conforme registro no Siafi à peça 2, p. 67.  
18.	Diante da não regularização da prestação de contas e da consequente não demonstração da boa e regular aplicação dos recursos federais repassados, assim como da não devolução dos recursos, instaurou-se a pertinente tomada de contas especial - TCE. 
19.	Assim, no Relatório de TCE 181/2014  DIREC/COTCE/CGCAP/DIFIN-FNDE/MEC, de 28/8/2014 (peça 2, p. 79/85) , concluiu-se que o prejuízo importaria no valor de R$ 48.078,19, imputando-se a responsabilidade ao Sr. Francisco Dantas Ribeiro, ex-Prefeito (gestões 1997/2000 e 2001/2004) , uma vez que todo o ocorrido se deu em sua primeira gestão (1997/2000) , período em que geriu os recursos do repasse em questão, sendo, portanto, o responsável, conforme obrigações previstas no Termo de Convênio n° 42907/98 (peça 2, p. 84, item 16) . 
20.	Os motivos para a instauração da Tomada de Contas Especial foram as irregularidades na execução e na prestação de contas, ou seja, não aplicação dos recursos recebidos no mercado financeiro e não encaminhamento dos documentos de prestação de contas das unidades executoras. O valor impugnado, de R$ 48.078,19, foi calculado conforme o quadro abaixo (peça 2, p. 82, item 11) :
	Data
	Valor Original (R$1,00) 
	Origem do Débito

	28/2/1999
	178,19 (D) 
	Não aplicação dos recursos recebidos no mercado financeiro.

	30/5/2012
	1000,84 (C) 
	
	1/10/1998
	47.900,00 (D) 
	Não encaminhamento dos documentos de prestação de contas das 11 Caixas Executoras.

	Total
	48.078,19 (D) 
	
21.	O Relatório de Auditoria nº 319/2015, da Controladoria-Geral da União (peça 2, p. 97) , chegou às mesmas conclusões. Ademais, registrou a morosidade do órgão fiscalizador para a instauração da Tomada de Contas Especial, uma vez que o fato gerador ocorreu em 1/10/1998 e o Relatório de TCE foi emitido em 1/9/2014, cujo interstício de tempo foi de quase 16 anos.
22.	Adicionalmente, após serem emitidos o Certificado de Auditoria, o Parecer do Dirigente de Controle Interno e o Pronunciamento Ministerial (peça 2, p. 101/103) , o processo foi remetido a este Tribunal.
23.	Na instrução preliminar (peça 5) , emitida pela Secex/MA em 4/7/2016, analisando-se os documentos nos autos, concluiu-se que a responsabilidade pela prestação de contas do Convênio 42907/1998 era, de fato, do Sr. Francisco Dantas Ribeiro, ex-Prefeito (gestões 1997/2000 e 2001/2004) e citação do responsável, conforme transcrição abaixo:
a)  citação, nos termos dos arts. 10, § 1º e 12, inciso II, da Lei 8.443/92 c/c o art. 202, inciso I e II, do Regimento Interno do TCU, do responsável abaixo arrolado, para, no prazo de 15 (quinze) dias, contados a partir da ciência da citação, apresentar alegações de defesa ou recolher aos cofres do Fundo Nacional de Desenvolvimento da Educação (FNDE) as quantias devidas, atualizadas monetariamente e acrescidas de juros de mora, a partir das correspondentes datas, bem como seja autorizada, desde logo a citação por edital, nos termos do art. 179, I inciso II, do RI/TCU, caso a citação por carta registrada não obtenha o resultado desejado.
a.1) Responsável: Francisco Dantas Ribeiro Filho, CPF XXX.761.313-XX, ex-prefeito, gestões: 1997-2000 e 2001-2004.  
a.2) Quantificação do débito à conta do Programa de Manutenção e Desenvolvimento do Ensino Fundamental-PMDE/FNDE:                   
	Data
	Valor Original (R$1,00) 

	1/10/1998
	47.900,00

			Valor atualizado até 4/72016: R$ 386.709,56
a.3) Quantificação do débito pela não aplicação no mercado financeiro: 
	Data
	Valor Original (R$1,00) 

	28/2/1999
	178,19 (D) 

	30/5/2012
	1000,84 (C) 

	Valor atualizado até 4/7/2016: R$ 21,07  
b) Ocorrências:  
b.1) impugnação total de despesas dos recursos repassados pelo Fundo Nacional de Desenvolvimento da Educação (FNDE/MEC) ao município de Alto Alegre do Pindaré (MA) , mediante o Convênio 42907/1998, Siafi 355436 (peça 1, p. 122-136, publicado no DOU 119, de 25/6/1998, peça 1, p.138-140) , à conta do Programa  de Manutenção e Desenvolvimento do Ensino Fundamental PMDE, objetivando garantir supletivamente, com recursos financeiros, a manutenção das escolas púbicas municipais e municipalizadas que atendam mais de 20 alunos no ensino, em razão das seguintes irregularidades:  
I. não aplicação dos recursos no mercado financeiro pela convenente/executora prefeitura de Alto Alegre do Pindaré (MA) , no período de 7/10/1998 a 28/2/1999 (art. 116, § 4º, da Lei 8.666/93) acarretando um débito de R$ 178,00;  
II. ausência de documentos de consolidação da prestação de contas pela prefeitura de Alto Alegre do Pindaré (MA) da execução das unidades executoras no valor de R$ 47.900,00 (cláusula nona do termo de convênio, peça 1, p. 132) .
c)  informar ao responsável que:
c.1) que a demonstração da aplicação dos recursos perante este Tribunal, nesta fase processual, deverá ser realizada por meio do encaminhamento de todos os documentos necessários à comprovação da regularidade na realização das despesas efetuadas, tais como: notas fiscais, recibos, processos de pagamento, processos licitatórios, contratos, extratos bancários, cheques emitidos etc..  c.2) caso venha a ser condenado pelo Tribunal, os débitos ora apurados serão acrescidos de juros de mora, nos termos do § 1º do art. 202do RI/TCU.
24.	Em cumprimento ao Pronunciamento da Unidade (peça 7) , foi promovida a citação válida do Sr. Francisco Dantas Ribeiro (peças 14 e 15) nos moldes adiante:
	Ofício
	Data do ofício
	Data de Recebimento do Ofício
	Nome do Recebedor do Ofício
	Observação
	Fim do 
Prazo 
para defesa

	2310/2016-TCU/Secex-MA
 (peça 8) .
	30/8/2016
	22/9/2016 (vide AR de peça 9) .
	Lucas Silva Cabral
	Ofício recebido no endereço do responsável, conforme pesquisa realizada na Base de Dados da Receita Federal (peça 4) .
	7/10/2016

25.	Transcorrido o prazo regimental, o Sr. Francisco Dantas Ribeiro, ex-Prefeito (gestões 1997/2000 e 2001/2004) permaneceu silente, devendo ser considerado revel, nos termos do art. 12, § 3º, da Lei 8.443/1992.
26.	Em 2/4/2019, este processo, inicialmente instruído pela Secretaria de Controle Externo no Estado do Maranhão (SEC-MA) , foi transferido para a Secretaria de Controle Externo de Tomada de Contas Especial, em atendimento à Portaria Segecex nº 9/2018, de 2/5/2018	.
ANÁLISE DOS PRESSUPOSTOS DE PROCEDIBILIDADE DA IN/TCU 71/2012
27.	Verifica-se que não houve o transcurso de mais de dez anos desde o fato gerador sem que tenha havido a notificação do responsável (art. 6º, inciso II, c/c art. 19, da IN/TCU 71/2012, modificada pela IN/TCU 76/2016) , uma vez que os recursos foram transferidos no exercício de 1998 (peça 3, p. 3/6, 51/52) e a irregularidade na prestação de contas se concretizou em 1/10/1998 (peça 1, p. 160) , e o ex-Prefeito, recebedor dos recursos e responsável pela prestação de contas, foi notificado pela autoridade administrativa competente, em 2004, por meio do Oficio n° 95/2004/FNDE/DIROF/GECAP/SUAPC-DIPRE (peça 1, p. 264) . Além do que, segundo expediente de 12/4/2012 (peça 1, p. 318) , o Sr. Francisco Dantas Ribeiro requereu "prorrogação de prazo para apresentação de documentos e comprovantes de adoção das providências necessárias à regularização da prestação de contas do Convênio 42907/1998", o que revela o conhecimento dos fatos pelo responsável à época da referida solicitação.
28.	Verifica-se que o valor total original impugnado, de R$ 48.078,19 (peça 2, p. 84) , é superior a R$ 100.000,00, na forma estabelecida conforme os arts. 6º, inciso I, e 19, da IN/TCU 71/2012, modificada pela IN/TCU 76/2016.
29.	A tomada de contas especial está, assim, devidamente constituída e em condição de ser instruída.
30.	Em atendimento ao item 9.4, do Acórdão 1772/2017-TCU-Plenário (Relator Ministro-Substituto Augusto Sherman Cavalcanti) , foi efetuada pesquisa no sistema processual do TCU, e não foram encontradas tomadas de contas especiais em tramitação com débitos imputáveis à responsável.
EXAME TÉCNICO
Da validade das notificações
31.	Preliminarmente, cumpre tecer breves considerações sobre a forma como são realizadas as comunicações processuais no TCU. A esse respeito, destacam-se o art. 179, do Regimento Interno do TCU (Resolução 155, de 4/12/2002) e o art. 4º, inciso III, § 1º, da Resolução TCU 170, de 30 de junho de 2004, in verbis:
Art. 179. A citação, a audiência ou a notificação, bem como a comunicação de diligência, farse-ão:
I - mediante ciência da parte, efetivada por servidor designado, por meio eletrônico, fac-símile, telegrama ou qualquer outra forma, desde que fique confirmada inequivocamente a entrega da comunicação ao destinatário;
II - mediante carta registrada, com aviso de recebimento que comprove a entrega no endereço do destinatário;
III - por edital publicado no Diário Oficial da União, quando o seu destinatário não for localizado
 (...) 
Art. 3º As comunicações serão dirigidas ao responsável, ou ao interessado, ou ao dirigente de órgão ou entidade, ou ao representante legal ou ao procurador constituído nos autos, com poderes expressos no mandato para esse fim, por meio de:
I - correio eletrônico, fac-símile ou telegrama;
II - servidor designado;
III - carta registrada, com aviso de recebimento;
IV - edital publicado no Diário Oficial da União, quando o seu destinatário não for localizado, nas hipóteses em que seja necessário o exercício de defesa".
Art. 4º. Consideram-se entregues as comunicações:
I - efetivadas conforme disposto nos incisos I e II do artigo anterior, mediante confirmação da ciência do destinatário;
II - realizadas na forma prevista no inciso III do artigo anterior, com o retorno do aviso de recebimento, entregue comprovadamente no endereço do destinatário;
III - na data de publicação do edital no Diário Oficial da União, quando realizadas na forma prevista no inciso IV do artigo anterior.
§ 1º O endereço do destinatário deverá ser previamente confirmado mediante consulta aos sistemas disponíveis ao Tribunal ou a outros meios de informação, a qual deverá ser juntada ao respectivo processo.
 (...) 
32.	Bem se vê, portanto, que a validade da citação via postal não depende de que o aviso de recebimento seja assinado pelo próprio destinatário da comunicação, o que dispensa, no caso em tela, a entrega do AR em "mãos próprias". A exigência da norma é no sentido de o Tribunal verificar se a correspondência foi entregue no endereço correto, residindo aqui a necessidade de certeza inequívoca.
33.	Não é outra a orientação da jurisprudência do TCU, conforme se verifica dos julgados a seguir transcritos:
São válidas as comunicações processuais entregues, mediante carta registrada, no endereço correto do responsável, não havendo necessidade de que o recebimento seja feito por ele próprio (Acórdão 3648/2013-TCU-Segunda Câmara, Relator Ministro JOSÉ JORGE) ;
É prescindível a entrega pessoal das comunicações pelo TCU, razão pela qual não há necessidade de que o aviso de recebimento seja assinado pelo próprio destinatário. Entregandose a correspondência no endereço correto do destinatário, presume-se o recebimento da citação. (Acórdão 1019/2008-TCU-Plenário, Relator Ministro BENJAMIN ZYMLER) ;
As comunicações do TCU, inclusive as citações, deverão ser realizadas mediante Aviso de Recebimento - AR, via Empresa Brasileira de Correios e Telégrafos, bastando para sua validade que se demonstre que a correspondência foi entregue no endereço correto. (Acórdão 1526/2007-TCU-Plenário, Relator Ministro AROLDO CEDRAZ) .
34.	A validade do critério de comunicação processual do TCU foi referendada pelo Supremo Tribunal Federal, nos termos do julgamento do MS-AgR 25.816/DF, por meio do qual se afirmou a desnecessidade da ciência pessoal do interessado, entendendo-se suficiente a comprovação da entrega do "AR" no endereço do destinatário:
EMENTA: AGRAVO REGIMENTAL. MANDADO DE SEGURANÇA. DESNECESSIDADE DE INTIMAÇÃO PESSOAL DAS DECISÕES DO TRIBUNAL DE CONTAS DA UNIÃO. ART. 179 DO REGIMENTO INTERNO DO TCU. INTIMAÇÃO DO ATO IMPUGNADO POR CARTA REGISTRADA, INICIADO O PRAZO DO ART. 18 DA LEI nº 1.533/51 DA DATA CONSTANTE DO AVISO DE RECEBIMENTO. DECADÊNCIA RECONHECIDA. AGRAVO IMPROVIDO.
O envio de carta registrada com aviso de recebimento está expressamente enumerado entre os meios de comunicação de que dispõe o Tribunal de Contas da União para proceder às suas intimações.
O inciso II do art. 179 do Regimento Interno do TCU é claro ao exigir apenas a comprovação da entrega no endereço do destinatário, bastando o aviso de recebimento simples.
35.	No caso vertente, a citação do responsável se deu em endereço proveniente de pesquisa de endereço realizada na Base de dados da Receita Federal, conforme peça 4, e foi recebida pelo Sr. Lucas Silva Cabral, conforme AR de peça 9.
Da análise do mérito
36.	Nos processos do TCU, a revelia não leva à presunção de que seriam verdadeiras todas as imputações levantadas contra os responsáveis, diferentemente do que ocorre no processo civil, em que a revelia do réu opera a presunção da verdade dos fatos narrados pelo autor. Dessa forma, a avaliação da responsabilidade do agente não pode prescindir da prova existente no processo ou para ele carreada.
37.	Ao não apresentar sua defesa, o responsável deixou de produzir prova da regular aplicação dos recursos sob sua responsabilidade, em afronta às normas que impõem aos gestores públicos a obrigação legal de, sempre que demandados pelos órgãos de controle, apresentar os documentos que demonstrem a correta utilização das verbas públicas, a exemplo do contido no art. 93 do Decreto-Lei 200/67: "Quem quer que utilize dinheiros públicos terá de justificar seu bom e regular emprego na conformidade das leis, regulamentos e normas emanadas das autoridades administrativas competentes."
38.	Mesmo as alegações de defesa não sendo apresentadas, considerando o princípio da verdade real que rege esta Corte, procurou-se buscar, em manifestações do responsável na fase interna desta Tomada de Contas Especial, se havia algum argumento que pudesse ser aproveitado a seu favor. 
39.	Em resposta ao Oficio nº 2454/2011 - CGT/CGCAP/DIFIN/FNDE/MEC (peça 1, p. 290 - AR p. 314) , o Sr. Francisco Dantas Ribeiro, ex-Prefeito (gestões 1997/2000 e 2001/2004) constituiu advogado nos autos (peça 1, p. 318) e apresentou esclarecimentos, na fase interna desta TCE, quanto ao não encaminhamento dos documentos de prestação de contas das unidades executoras, que gerou impugnação do valor de R$ 47.900,00 (peça 1, p. 324/334) . 
40.	Inicialmente, o defendente fez constar que o Programa PMDE foi implantado em 1995 com a denominação de Programa de Manutenção e Desenvolvimento do Ensino Fundamental - PMDE, mas que, com a Medida Provisória nº 1.784 de 14/12/1998, passou a chamar-se PROGRAMA DINHEIRO DIRETO NA ESCOLA- PDDE (peça 1, p. 326) .
41.	Argumentou que as normas regentes do PDDE, vigentes à época dos fatos, 1998, atribuíam ao Município, no caso de recursos repassados diretamente às unidades executoras, tão somente a análise e consolidação das prestações de contas, com emissão de parecer conclusivo para posterior envio ao FNDE, da forma prevista na cláusula nona do convênio (peça 1, p. 326) .
42.	Insistiu então que, naquela época, não existia qualquer Resolução do FNDE que determinasse a imputação de débito ou responsabilização do Prefeito pela omissão de contas das unidades executoras. Assim, o defendente declarou que o valor impugnado de R$ 47.900,00 se refere às despesas que não seriam de sua responsabilidade, mas das caixas escolares a quem os recursos foram repassados diretamente pelo FNDE (peça 1, p. 326) .
43.	Citou posicionamentos do TCU, Acórdãos 2.426/2006 e 279/2009, da 2ª Câmara, segundo os quais compete ao gestor apenas a comprovação relativa aos recursos repassados diretamente ao ente federativo (peça 1, p. 328) .
44.	Por fim, diante da irregularidade de omissão da prestação de contas do valor de R$ 47.900,00, recebido pelas onze caixas escolares, argumentou que o fato demandaria a renovação do ato citatório expedido, de forma a incluir no rol de responsáveis os seus gestores, uma vez que estes foram efetivamente os ordenadores de despesa, e requereu o seu afastamento total das sanções impostas, diante da inexistência de qualquer outra irregularidade, uma vez que efetuou o ressarcimento referente ao dano impugnado de R$ 178,19 (peça 1, p. 328 e 330) .
45.	Em análise do mérito, inicialmente destaca-se que a Medida Provisória nº 1.784/1998, publicada no Diário Oficial da União em 15/12/1998 - Seção A, de fato implantou o Programa Dinheiro Direto na Escola (PDDE) , que veio a substituir o Programa de Manutenção e Desenvolvimento do Ensino Fundamental, objeto do presente Convênio, conforme atesta o formulário de prestação de contas do FNDE, anexo III, apresentado pelo gestor responsável (peça 1, p. 190) . Segue transcrição dos artigos do dispositivo que se reportam ao PDDE:
Art. 8o Fica instituído, no âmbito do FNDE, o Programa Dinheiro Direto na Escola, com o objetivo de prestar assistência financeira às escolas públicas do ensino fundamental das redes estaduais, municipais e do Distrito Federal e às escolas de educação especial qualificadas como entidades filantrópicas ou por elas mantidas, observado o disposto no art. 10 desta Medida Provisória.
        Parágrafo único.  A assistência financeira a ser concedida a cada estabelecimento de ensino beneficiário será definida anualmente e terá como base o número de alunos matriculados no ensino fundamental e especial, de acordo com dados extraídos do censo escolar realizado pelo Ministério da Educação no exercício anterior, e repassada:
        I - diretamente à unidade executora ou à entidade representativa da comunidade escolar, na forma dos requisitos estabelecidos no art. 10;
        II - ao Estado ou Município mantenedor do estabelecimento de ensino nos demais casos.
Art. 9o  Os recursos financeiros repassados pelo programa de que trata o artigo anterior serão destinados à cobertura de despesas de custeio, manutenção e de pequenos investimentos, exceto gastos com pessoal, que concorram para a garantia do funcionamento dos estabelecimentos de ensino.
        Art. 10.  O Conselho Deliberativo do FNDE expedirá as normas relativas a critérios de alocação dos recursos, valores per capita, unidades executoras e caracterização de entidades, bem assim as orientações e instruções necessárias à execução dos programas de que trata esta Medida Provisória.
        Art. 11.  O disposto nos arts. 2o e 3o desta Medida Provisória aplica-se, igualmente, ao repasse de recursos aos estabelecimentos de ensino públicos no âmbito do Programa Dinheiro Direto na Escola.
        Parágrafo único.  A prestação de contas dos recursos financeiros transferidos na forma do inciso I do parágrafo único do art. 8o será de responsabilidade dos Estados, do Distrito Federal e dos Municípios mantenedores dos estabelecimentos de ensino a eles vinculados.
46.	Observa-se que o Parágrafo único do artigo 11, da Medida Provisória nº 1.784/1998 definiu que a responsabilidade pela prestação de contas dos recursos repassados diretamente à unidade executora ou à entidade representativa da comunidade escolar, será do ente federativo ao qual o estabelecimento está vinculado. 
47.	No caso em tela, as onze caixas escolares estavam vinculadas ao Município de Alto Alegre do Pindaré/MA, conforme Demonstrativo Sintético da Execução Físico-Financeira (peça 1, 204) e a Relação de Unidades Executoras (peça 1, p. 206 e 208) , apresentados pelo próprio defendente, quando encaminhou a documentação para cumprimento do dever de prestação de contas do Convênio 42907/1998:
		Unidade Executora
	Valor (R$) 

	1
	Caixa Escolar Dr. Francisco Batista
	8.900,00

	2
	Caixa Escolar Artur Azevedo
	3.900,00

	3
	Caixa Escolar Escola Castro Alves
	2.700,00

	4
	Caixa Escolar Escola Flavia Maia Rodrigues
	3.900,00

	5
	Caixa Escolar Escola Viriato Correia
	3.900,00

	6
	Caixa Escolar Unidade Integrada Pedro Neiva de Santana
	3.900,00

	7
	Caixa Escolar Colégio Professor Jerônimo Pinheiro
	6.300,00

	8
	Caixa Escolar Escola Municipal Cafezal Tucuna II
	3.900,00

	9
	Caixa Escolar Escola Maria Firmina dos Reis
	3.900,00

	10
	Caixa Escolar Unidade Integrada Deputado João Castelo
	3.900,00

	11
	Caixa Escolar Unidade Escolar Raimundo Ribeiro da Silva
	2.700,00

	Sub-Total
		47.900,00

	12
	Prefeitura Municipal de Alto Alegre do Pindaré/MA
	102.800,00

	Total
		150.700,00

48.	Tal fato, por si só, já define que a responsabilidade pela prestação de contas do valor de R$ 47.900,00, gerenciados pelas 11 Caixas Escolares, era do Sr. Francisco Dantas Ribeiro, ex-Prefeito (gestões 1997/2000 e 2001/2004) , cujo prazo final, em 29/4/1999 (peça 1, p. 156) , expirou durante a sua gestão.
49.	Na sequência, importa analisar se os documentos apresentados pelo Sr. Francisco Dantas Ribeiro, ex-Prefeito (gestões 1997/2000 e 2001/2004) , para cumprimento do dever de prestar contas, descumpriu as normas do FNDE. Segundo o Parecer n° 235/2012 - CGT/CGCAP/DIFIN/FNDE/MEC, a Prefeitura Municipal de Alto Alegre do Pindaré, enquanto convenente e quando da firmatura do Convênio, assumiu a responsabilidade de apresentação da documentação de prestação de contas das unidades executoras (caixas escolares) , na forma das cláusulas segunda, oitava e nona a seguir transcritas (peça 1, p. 122) :
CLÁUSULA SEGUNDA - DAS OBRIGAÇÕES 
 (...) 
II- DA CONVENENTE 
b) receber as prestações de contas originárias das Unidades Executoras e encaminhá-las ao CONCEDENTE, por intermédio da Delegacia do Ministério da Educação e do Desporto - DEMEC, na capital do estado, na forma estabelecida na Cláusula Nona; 
 (...) 
CLÁUSULA OITAVA - DA RESPONSABILIZAÇÃO DOS PARTICIPES 
Este convênio deverá ser executado fielmente pelos participes, de acordo com as cláusulas pactuadas e a legislação pertinente, respondendo cada um pelas conseqüências de sua inexecução total ou parcial. 
CLÁUSULA NONA - DA PRESTAÇÃO DE CONTAS
 (...) 
II - da CONVENENTE e/ou CONVENENTE/EXECUTORA para o CONCEDENTE, por intermédio da DEMEC, até o último dia da vigência do convênio, contendo os seguintes documentos de consolidação da execução do convênio: 
ofício de encaminhamento;
relação de pagamentos efetuados; 
relação das escolas beneficiadas; 
dos bens adquiridos; 
comprovante (s) do (s) recolhimento (s) do (s) saldo (s) ; 
extrato (s) bancário (s) conciliado (s) ;
cópia (s) do (s) despachos (s) adjudicatório (s) da (s) licitação (ões) realizada (s) ou justificativa (s) de sua (s) dispensa (s) ou inexigibilidade (s) , com o (s) respectivo (s) embasamento (s) legal (ais) .
50.	Assim, segundo o Parecer n° 235/2012 - CGT/CGCAP/DIFIN/FNDE/MEC, referente aos recursos aplicados pelas 11 Caixas Escolares e a relação de documentos exigidos pelo item II da  Cláusula Nona dos termos do convênio, a Prefeitura Municipal de Alto Alegre do Pindaré/MA apenas encaminhou o item "c", ou seja, a relação das unidades beneficiadas (peça 1, p. 246/250) . Dessa forma, o Sr. Francisco Dantas Ribeiro, ex-Prefeito (gestões 1997/2000 e 2001/2004) , deixou de apresentar os seguintes documentos:  (	b) relação de pagamentos efetuados, (d) relação dos bens adquiridos, (e) comprovantes dos recolhimentos dos saldos, (f) extratos bancários conciliados  e (g)  	cópia (s) do (s) despachos (s) adjudicatório (s) da (s) licitação (ões) realizada (s) ou justificativa (s) de sua (s) dispensa (s) ou inexigibilidade (s) , com o (s) respectivo (s) embasamento (s) legal (ais) .
51.	Não há como alegar desconhecimento da norma para tal fato, uma vez que o Sr. Francisco Dantas Ribeiro, ex-Prefeito (gestões 1997/2000 e 2001/2004) , apresentou todos os documentos a título de prestação de contas do valor transferido diretamente à Prefeitura, de R$ 102.800,00, na qualidade de unidade executora, representante de 71 escolas (peça 1, p. 164) . Tais documentos atenderam, na sua totalidade, ao disposto na cláusula nona, os quais foram: relação de pagamentos efetuados (peça 1, p. 230) ; relação dos bens adquiridos (peça 1, p. 242) ; comprovante de ausência de saldo na conta bancária nº 5.289-2 (agência 2581-x) e extratos conciliados (peça 234/240) ; cópias do processo licitatórios da Carta Convite nº 20/98 (peça 1, p. 252/262) . 
52.	O Demonstrativo Sintético da Execução Físico-Financeira (peça 1, p. 244) , referente  aos recursos repassados às 11 Caixas Executoras, foi apresentado pelo Sr. Francisco Dantas Ribeiro, ex-Prefeito (gestões 1997/2000 e 2001/2004) , por força da Medida Provisória n° 2.100-28, de 25/01/2001, em vigor na época do prazo final para apresentação da prestação de contas. Tal documento foi prevista na Medida Provisória para comprovação da aplicação dos recursos repassados pelo PDDE, dentre outros programas. No entanto, de maneira alguma a apresentação desse documento supriu a ausência dos documentos exigidos pela Cláusula Nona dos termos do convênio. O Demonstrativo Sintético da Execução Físico-Financeira foi mais uma exigência adicionada à lista de documentos obrigatórios para atender ao dever de prestação de contas das 11 Caixas Escolares.
53.	Ademais, o FNDE notificou o Sr. Francisco Dantas Ribeiro (peça 1, p. 290 - AR p. 314) para apresentar os documentos conforme determinado no item II da Cláusula Nona dos Termos do Convênio, mas não o fez.
54.	Neste caso há a responsabilidade individual do Sr. Francisco Dantas Ribeiro, ex-Prefeito (gestões 1997/2000 e 2001/2004) , que deveria ter notificado as UExs para apresentarem os documentos requeridos pelo FNDE. Caso estas não apresentassem, deveria enviar a prestação de contas ao FNDE com a informação das UExs inadimplentes. 
55.	No entanto, não consta na defesa do ex-Prefeito nenhuma comprovação de tal iniciativa. Pelo contrário, em resposta à notificação do FNDE quanto a ausência de documentação, o ex-Prefeito alegou que não existia qualquer Resolução do FNDE que determinasse a imputação de débito ou responsabilização do Prefeito pela omissão de contas das unidades executoras. Alegou ainda que o valor impugnado se referia às despesas que não seriam de sua responsabilidade, mas, das caixas escolares a quem os recursos foram repassados diretamente pelo FNDE (peça 1, p. 326) .
56.	Tendo em vista que o Sr. Francisco Dantas Ribeiro, ex-Prefeito (gestões 1997/2000 e 2001/2004) , não demonstrou ter adotado as medidas administrativas necessárias para apresentar a documentação prevista na cláusula nona do Convênio 42907/1998, e considerando que a Medida Provisória Medida Provisória nº 1.784/1998  estava em vigor na data em que ocorreu o prazo final para apresentação da prestação de contas, cuja menção em sua defesa, na fase interna, deixa explícito o seu conhecimento da legislação, ficou caracterizada a sua responsabilidade com relação ao valor impugnado de R$ 47.900,00. 
57.	Dessa forma, firmou-se a jurisprudência no Tribunal, com referência aos recursos do PDDE, estabelecendo que, se não ficar comprovado nos autos que as unidades executoras apresentaram as prestações de contas, a responsabilidade fica restrita ao Prefeito que deveria analisar, consolidar e encaminhá-las ao FNDE (Acórdão 2301/2009-TCU-Primeira Câmara) . Neste caso, o Sr. Francisco Dantas Ribeiro, ex-Prefeito (gestões 1997/2000 e 2001/2004) .
58.	Com relação ao dano ao erário de R$ 178,19, o defendente apresentou comprovante de devolução de R$ 1.000,84, mediante pagamento da GRU do valor atualizado (peça 1, p. 336) . O pagamento foi referente a ausência de aplicação no mercado do valor de R$ 102.800,00, gerenciado na conta corrente, vinculada ao Convênio, diretamente pela Prefeitura de Alto Alegre do Pindaré/MA na qualidade de Unidade Executora e representante de 71 escolas (peça 1, p. 280, item 6.1.3.1) . No entanto, na análise técnica do FNDE, constatou-se que o ressarcimento não foi suficiente para sanar todo o débito apurado, pois o convenente não efetuou os cálculos de atualização até a data do efetivo recolhimento ao FNDE, restando um débito a recolher de R$ 44,03 (peça 1, p. 384, item 6.1.4) .
59.	No entanto, consideramos ser eficaz a medida de exclusão da impugnação do débito resultante do cálculo de atualização em data diferente da data de pagamento da GRU, uma vez que envolve valor módico, aplicando ao caso o princípio da bagatela, em vista do preenchimento dos seguintes requisitos: (i) mínima ofensividade da conduta do agente; (ii) nenhuma periculosidade social da ação; (iii) reduzidíssimo grau de reprovabilidade do comportamento; (iv) inexpressividade da lesão jurídica provocada, respaldado na jurisprudência deste Tribunal (Acórdão 2653/2015-TCU-Segunda Câmara, Relatora Ministra Ana Arraes) .
60.		A irregularidade imputada ao responsável está claramente demonstrada nos autos, não havendo novos elementos que permitiriam concluir pela existência de excludentes de ilicitude, de culpabilidade e de punibilidade do responsável. É razoável supor que o responsável tinha consciência da ilicitude de sua conduta e que era exigível conduta diversa da praticada, razão pela qual não é possível presumir a ocorrência de boa-fé do Sr. Francisco Dantas Ribeiro, ex-Prefeito (gestões 1997/2000 e 2001/2004) .
61.	Vale ressaltar que a pretensão punitiva do TCU, conforme Acórdão 1441/2016-TCU-Plenário, que uniformizou a jurisprudência acerca dessa questão, subordina-se ao prazo geral de prescrição indicado no art. 205 do Código Civil, que é de 10 anos, contado da data de ocorrência da irregularidade sancionada, nos termos do art. 189 do Código Civil, sendo este prazo interrompido pelo ato que ordenar a citação, a audiência ou a oitiva do responsável. 
62.	No caso em exame, ocorreu a prescrição, uma vez que os recursos foram transferidos em 1/10/1998 (peça 1, p. 156/160) , a irregularidade na prestação de contas se concretizou 29/4/1999 (peça 1, p. 156) e o ato de ordenação da citação perante este Tribunal ocorreu em 30/8/2016 (peça 7) , devido à morosidade da Autarquia para instaurar a TCE, conduta registrada também no Relatório nº 319/2015 da CGU (peça 2, p. 98, item 4.1) . 
63.	Em se tratando de processo em que a parte interessada não se manifestou acerca das irregularidades imputadas, não há elementos para que se possa efetivamente aferir e reconhecer a ocorrência de boa-fé na conduta do responsável, podendo este Tribunal, desde logo, proferir o julgamento de mérito pela irregularidade das contas, nos termos dos §§ 2º e 6º do art. 202 do Regimento Interno do TCU (Acórdão 2064/2011-TCU-Primeira Câmara, Relator Ministro Ubiratan Aguiar; Acórdão 6182/2011-TCU-Primeira Câmara, Relator Ministro-Substituto Weder de Oliveira; Acórdão 4072/2010-TCU-Primeira Câmara, Relator Ministro Valmir Campelo; Acórdão 1189/2009-TCU-Primeira Câmara, Relator Ministro-Substituto Marcos Bemquerer; Acórdão 731/2008-TCU-Plenário,  Relator Ministro Aroldo Cedraz) .
64.	Dessa forma, o responsável deve ser considerado revel, nos termos do art. 12, §3º, da Lei 8.443/1992, devendo as contas serem julgadas irregulares.
CONCLUSÃO
65. 	O exame das ocorrências descritas na seção Exame Técnico permitiu, na forma dos arts. 10, § 1º, e 12, incisos I e II, da Lei 8.443/1992 c/c o art. 202, incisos I e II, do RI/TCU, definir a responsabilidade do Sr. Francisco Dantas Ribeiro, ex-Prefeito (gestões 1997/2000 e 2001/2004) , em relação ao Convênio 42907/1998.  
66. 	Considerando a inexistência nos autos de elementos que permitam concluir pela ocorrência de boa-fé ou de outros excludentes de culpabilidade na conduta do Sr. Francisco Dantas Ribeiro, propõe-se que as contas do responsável sejam julgadas irregulares e condenado em débito, com fundamento no disposto no art. 16, inciso III, alíneas "b" e "c", da Lei 8.443/1992. 
PROPOSTA DE ENCAMINHAMENTO
67.	Diante do exposto, encaminham-se os autos à consideração superior, propondo ao Tribunal:
67.1	 julgar irregulares, com fundamento nos arts. 1º, inciso I, 16, inciso III, alíneas "b" e "c", da Lei 8.443/1992 c/c os arts. 19, caput, e 23, inciso III, da mesma Lei, e com arts. 1º, inciso I, 209, incisos I, II e III, 210 e 214, inciso III, do Regimento Interno, as contas do Sr. Francisco Dantas Ribeiro (CPF XXX.761.313-XX) , e condená-lo ao pagamento das quantias abaixo descritas, fixando-lhe o prazo de 15 (quinze) dias, a contar da notificação, para que comprove, perante o Tribunal (art. 214, inciso III, alínea a, do Regimento Interno/TCU) , o recolhimento da dívida à conta do Fundo Nacional de Desenvolvimento da Educação, atualizada monetariamente e acrescida dos juros de mora devidos, calculados a partir das datas abaixo até a data do efetivo recolhimento, na forma da legislação em vigor: 
	Data
	Valor Original (R$1,00) 

	1/10/1998
	47.900,00

	Total
	47.900,00

Valor do débito atualizado (com juros) até 6/8/2019 R$ 440.351,60 (peça 11) .
Responsável: Sr. Francisco Dantas Ribeiro (CPF XXX.761.313-XX) , ex-Prefeito do Município de Alto Alegre do Pindaré/MA (gestões 1997/2000 e 2001/2004) ;
	Irregularidade: não apresentou a prestação de contas das unidades executoras vinculadas ao Município de acordo com a documentação prevista na cláusula nona do Convênio 42907/1998.
	Conduta: em face da omissão em encaminhar a prestação de contas das unidades executoras, cujo prazo encerrou-se em 29/4/1999, não logrou êxito em demonstrar a boa e regular aplicação dos recursos federais recebidos à conta do Convênio 42907/1998; 
	Dispositivos violados: art. 37, caput, c/c o art. 70, parágrafo único, da Constituição da República Federativa do Brasil; art. 93 do Decreto-lei 200/1967; art. 66 do Decreto 93.872/1986; parágrafo único do artigo 11 da Medida Provisória nº 1.784/1998 e cláusulas 2ª, 8ª e 9ª do Convênio 42907/1998;
	Evidências: Parecer 235/2012 CGT/CGCAP/DIFIN/FNDE/MEC (peça 1, p. 380/388) e Relatório de TCE 181/2014  DIREC/COTCE/CGCAP/DIFIN-FNDE/MEC (peça 2, p. 79/85) .
67.2.	autorizar, caso requerido, nos termos do art. 26 da Lei 8.443/1992, o parcelamento das dívidas em até 36 (trinta e seis) parcelas mensais e sucessivas, sobre as quais incidirão os correspondentes acréscimos legais (débito: atualização monetária e juros de mora; multa: atualização monetária) , esclarecendo o responsável que a falta de pagamento de qualquer parcela importará no vencimento antecipado do saldo devedor, sem prejuízo das demais medidas legais;  
67.3.	autorizar, desde logo, nos termos do art. 28, inciso II, da Lei 8.443/1992, a cobrança judicial das dívidas, caso não atendida a notificação; 
67.4.	enviar cópia do acórdão ao responsável, ao Fundo Nacional de Desenvolvimento da Educação e ao Procurador-Chefe da Procuradoria da República no Estado do Maranhão, nos termos do § 3º do art. 16 da Lei 8.443/1992, para as providências que entender cabíveis, destacando que o relatório e o voto que fundamentam a deliberação ora encaminhada podem ser acessados por meio do endereço eletrônico www.tcu.gov.br/acordaos e que, caso tenham interesse, o Tribunal pode encaminhar-lhes cópia desses documentos sem quaisquer custos.

não há

Subprocurador-Geral Lucas Rocha Furtado.

TCE. CONVÊNIO. PDDE. OMISSÃO NO DEVER DE PRESTAR CONTAS DOS RECURSOS TRANSFERIDOS ÀS CAIXAS EXECUTORAS. CITAÇÃO. REVELIA. CONTAS IRREGULARES. DÉBITO. PRESCRIÇÃO DA PRETENSÃO PUNITIVA.

TOMADA DE CONTAS ESPECIAL (TCE)

Secretaria de Controle Externo de Tomada de Contas Especial (SecexTCE).

Trata-se de tomada de contas especial instaurada pelo Fundo Nacional de Desenvolvimento da Educação (FNDE) , contra Francisco Dantas Ribeiro, em razão de irregularidades na execução e na prestação de contas dos recursos repassados ao município de Alto Alegre do Pindaré/MA, mediante o Convênio 42907/1998, relativo ao Programa de Manutenção e Desenvolvimento do Ensino Fundamental, substituído pelo Programa Dinheiro Direto na Escola (PDDE) .
	O ajuste teve vigência entre 22/6/1998 e 28/2/1999 e o prazo para prestação de contas encerrou-se em 29/4/1999. Foram transferidos ao Município R$ 150.700,00, em 1/10/1998.
	A prestação de contas foi apresentada ao FNDE em 25/11/2003 e não continha documentação completa relativa à execução de despesas por onze Caixas Escolares, no valor de R$ 47.900,00. A aplicação de recursos mediante execução direta do Município foi considerada regular pelo tomador de contas, exceto no que se refere à aplicação no mercado financeiro, com débito correspondente a R$ 178,19.
	Notificado em 2004, Francisco Dantas Ribeiro efetuou a devolução dos valores correspondentes à aplicação financeira e alegou que não lhe cabia responsabilidade em relação aos pelos recursos geridos pelas caixas escolares.
	O tomador de contas não acatou as justificativas e concluiu pelos débitos concernentes aos recursos executados indiretamente e à não atualização até a data do efetivo recolhimento da dívida relativa à aplicação financeira, no valor de R$ 44,03.
	No Tribunal, o responsável foi citado pela ausência de documentos de consolidação da prestação de contas das caixas executoras e diferença de valores na devolução dos valores correspondentes à aplicação financeira. Permaneceu silente.
	A unidade técnica, acompanhada pelo MPTCU, se manifestou pela irregularidade das contas e imputação de débito relativo às caixas escolares, deixando de cobrar o resíduo da aplicação financeira, tendo em vista o valor módico e o pronto atendimento ao tomador de contas.  
	Acolho os pareceres constantes dos autos como razões de decidir. 
	A cláusula segunda do convênio assinado e o parágrafo único do artigo 11 da Medida Provisória 1.784/1998, que implantou o Programa Dinheiro Direto na Escola (PDDE) em substituição ao Programa de Manutenção e Desenvolvimento do Ensino Fundamental, estabelecem que a responsabilidade pela prestação de contas dos recursos repassados diretamente às unidades executoras é do ente federativo ao qual o estabelecimento está vinculado.
	O Município encaminhou apenas a relação das caixas executoras e o demonstrativo sintético da execução físico-financeira, em afronta à clausula nona da avença, que relacionava uma série de documentos a serem entregues para comprovar a regular aplicação dos recursos.
	Era obrigação do gestor notificar as unidades executoras a apresentarem os documentos requeridos pelo FNDE e, em caso de não atendimento, informar ao concedente a relação de inadimplentes. 
	Ademais, a jurisprudência no Tribunal estabelece que a não comprovação da inadimplência implica na responsabilidade restrita do Prefeito que deveria analisar, consolidar e encaminhar as contas ao FNDE.
	No presente caso, não consta da defesa encaminhada ao Fundo nenhuma comprovação de que tenha notificado as caixas executoras.
	Dessa forma, a irregularidade imputada ao responsável está claramente demonstrada nos autos, não havendo novos elementos que permitam concluir pela existência de boa-fé. É razoável concluir pela consciência da ilicitude de sua conduta e exigência de conduta diversa.
	Observo a prescrição da pretensão punitiva, nos termos do Acórdão 1441/2016-TCU-Plenário.
	Por fim, pertinente deixar assente que não se observa prescrição do dano. À luz das recentes manifestações do Supremo Tribunal Federal e nos termos do Acórdão 1482/2020-TCU-Plenário, a omissão do dever de prestar contas caracteriza ato doloso tipificado pela Lei de Improbidade Administrativa. 
	Diante do exposto, considero Francisco Dantas Ribeiro revel, julgo suas contas irregulares, imputando-lhe o débito relativo à omissão no dever de prestar contas dos recursos transferidos às caixas executoras e deixo de cobrar-lhe a módica quantia relacionada à aplicação financeira.
	Feitas essas considerações, voto para que o Tribunal adote a minuta de acórdão que ora submeto ao Colegiado.
  
TCU, Sala das Sessões Ministro Luciano Brandão Alves de Souza, em 21 de julho de 2020.
WALTON ALENCAR RODRIGUES 
Relator